【裁判字號】    97,重上更(一),137
【裁判日期】    980818
【裁判案由】    違反商業會計法
【裁判全文】
臺灣高等法院臺中分院刑事判決   97年度重上更(一)字第137號
上  訴  人
即  被  告  丙○○
選任辯護人  林松虎律師
            王志中律師
上列上訴人因偽造文書案件，不服臺灣臺中地方法院92年度訴字
第172號中華民國93年6月21日第一審判決（起訴案號：臺灣臺中
地方法院檢察署91年度偵字第5624號），提起上訴，判決後由最
高法院發回更審，本院判決如下：
    主  文
原判決撤銷。
丙○○連續行使偽造私文書，足以生損害於他人，處有期徒刑壹
年陸月，減為有期徒刑玖月。偽造之「彰濱水電材料有限公司」
印章壹顆、如附表所示支票上偽造之「彰濱水電材料有限公司」
印文，均沒收。
    事  實
一、丙○○係百懋企業股份有限公司（下稱百懋公司）及臺餘企
    業股份有限公司（下稱臺餘公司）之負責人，其因經營不善
    ，信用不佳，在向中國農民銀行（下稱農民銀行）中港分行
    票貼時，遭銀行人員拒絕，並要求須有信用優良之下游廠商
    背書，始允予票貼。其竟基於偽造私文書並行使，及意圖為
    自己不法所有之概括犯意，且明知「彰濱水電材料有限公司
    」（設於彰化縣鹿港鎮○○○路○段280號，負責人為粘淑
    敏，下稱彰濱水電公司）並未同意其使用彰濱水電公司之名
    義為背書。乃自89年間不詳時間，在不詳地點，利用不知情
    之不詳刻印店人員，偽造「彰濱水電材料有限公司」之印章
    。再於89年5月11日，在如附表編號1所示支票背面，蓋用偽
    造「彰濱水電材料有限公司」印章之印文，以為彰濱水電公
    司之背書，並持該支票至臺中市○○路○段152號之農民銀
    行中港分行，向不知情之銀行承辦人員戊○○佯稱該張支票
    係臺餘公司與彰濱水電公司商業交易取得之支票，而行使該
    偽造之背書，致使該銀行人員陷於錯誤，核貸交付新臺幣（
    下同）52萬6640元，均足以生損害於彰濱水電公司及農民銀
    行中港分行；復以同一手法偽造如附表一編號2、3所示支票
    背書，並持該二支票在農民銀行中港分行，行使該等偽造之
    背書，向不知情之銀行承辦人員戊○○佯稱該二張支票係百
    懋公司與彰濱水電公司商業交易取得之支票，致使該銀行人
    員陷於錯誤，核貸交付64萬5840元。丙○○又於89年5月16
    日，以同一手法在如附表一編號4所示之支票上偽造彰濱水
    電公司之背書，持向農民銀行中港分行，行使該偽造之背書
    ，向不知情之銀行承辦人員戊○○佯稱該張支票係百懋公司
    與彰濱水電公司商業交易取得之支票，致使該銀行人員陷於
    錯誤，核貸交付24萬元。丙○○復於89年8月24日，以同一
    手法，在如附表一編號5號所示支票，偽造彰濱水電公司之
    背書，並持該支票至農民銀行中港分行，行使該偽造之背書
    ，向不知情之銀行承辦人員丁○○佯稱該張支票係百懋公司
    與彰濱水電公司商業交易取得之支票，致使該銀行人員陷於
    錯誤，核貸交付15萬6000元。其間丙○○並基於同一之概括
    犯意，於89年6月8日，在如附表編號6、7所示支票，以同一
    手法，偽造彰濱水電公司之背書，連同另一張發票人為案外
    人李瑞景（票面金額為3萬8468元），至臺中市○○路○段
    696號第一商業銀行（下稱第一銀行）北屯分行，行使該偽
    造之背書，向不知情之銀行承辦人員甲○○佯稱該三張支票
    係臺餘公司與彰濱水電公司商業交易取得之支票，致使該銀
    行人員陷於錯誤，核貸交付該三張支票票面金額合計之八成
    即81萬元，均足以生損害於彰濱水電公司及第一銀行。嗣因
    丙○○持因未依約清償，農民銀行乃向臺灣彰化地方法院提
    起請求彰濱水電公司給付票款之訴，粘淑敏始知上情。
二、案經彰濱水電公司訴由臺灣臺中地方法院檢察署檢察官偵查
    起訴。
    理  由
一、訊據上訴人即被告丙○○（以下稱被告）矢口否認有上開犯
    行，先後辯稱：伊並未偽刻印章，背書是告訴人自己蓋的，
    伊亦無偽造交易的行為，這些都有實際交易，直至89年5、6
    月間仍與彰濱水電公司有生意往來，如附表所示之支票，均
    係因商業往來所取得之客票云云。惟查：
  (一)被告係百懋公司、臺餘公司之負責人，且先後以如附表所示
    之支票，持向銀行辦理貸款，並經銀行核貸，嗣後支票屆期
    提示均遭退票，未獲兌現等情，業據被告於偵審中供承不諱
    ，並經證人即農民銀行中港分行承辦人員戊○○、丁○○、
    證人即第一商業銀行北屯分行承辦人員甲○○，分別於結證
    屬實，復有百懋公司、臺餘公司基本資料查詢表各一張（見
    原審卷一第76、77頁）、中國農民銀行借據二張、如附表一
    所示支票及退票理由單影本各四張、中國農民銀行中港分行
    92年2月14日（92）農港字第014號函檢附之支票相關資料表
    一份、撥貸申請書三份、放款戶背書轉讓與票據明細表四份
    、統一發票影本、中國農民銀行92年8月29日（92）農港字
    第092號函及該函檢附之支票相關資料表、放款戶背書轉讓
    與票據明細表、存戶資料查詢單各一張（見原審卷一第19至
    24頁、28至38頁、40、41、58頁、原審卷二第114至118頁）
    、龍星昇第一資產管理股份有限公司陳報狀所附之第一商業
    銀行借據、借款展期約定書、利息增補條款約定書、支票影
    本及退票理由單影本（見原審卷二第120至142頁）、第一商
    業銀行北屯分行93年1月6日一北屯字第106號函及該函檢附
    之放款授信明細查詢單、票據處理記錄表、票據明細表、循
    環額度放款核貸單、借款申請書及統一發票二張（見原審卷
    三第116至124頁）在卷可憑。
  (二)被告固辯稱其在上開期間，有與彰濱水電公司交易行為云云
    ，但實際上該等支票，並非彰濱水電公司所交付者，亦為被
    告所是認。且被告如係經由合法交易管道，取得如附表所示
    之支票，自可請其交易之對象，在支票上為真正之背書，並
    附上真實交易之紀錄，應可獲得銀行之同意，予以貸款，殊
    無再由與該等交易無關之彰濱水電公司在支票上背書之理。
    且被告始終未能提出如附表所示支票面額相關之交易資料以
    供參酌，則其空言辯稱有與彰濱水電公司交易，且得彰濱水
    電公司負責人粘淑敏「幫忙背書」之理。又一般公司行號，
    如因一時週轉困難不靈，而臨時請託他人為背書，以應急之
    情形，固有可能。然若多次以大額支票，委託背書，又無任
    何交換代價，而單純負義務之情形，顯違常理。參以證人陳
    素鳳於原審審理中結證：伊本人或富冠公司與丙○○、臺餘
    公司及百懋公司間均無生意往來，富冠公司於87 年間即已
    辦理解散登記，其名義支票係因「借貸關係」而交予丙○○
    等語。證人王審鎮於原審審理中結證：伊與丙○○認識，且
    有親戚關係，伊與丙○○間並無生意往來，伊係因丙○○向
    伊表示有困難，要向銀行貼現，請伊簽發支票供丙○○調度
    使用，且伊雖無資力給付該等支票之票款，但因丙○○表示
    會負責票款支付，伊始簽發支票予丙○○使用，但丙○○事
    後並未處理該等票款。至於如附表一編號4號之支票，則係
    伊請丙○○代為調現所簽發，因當時伊沒有工作，需要錢使
    用等語。可見被告取得系爭支票，顯非基於營業交易而來，
    其上開辯解，自無可採。此外，臺餘公司與百懋公司於89年
    7月17日向稅捐機關申報統一發票使用情形時：部分統一發
    票、係申報「作廢」；部分統一發票之「買受人統一編號」
    欄、交易金額」欄，亦與被告持向農民銀行中港分行借款所
    使用之統一發票之記載內容不符，此有臺灣彰化地方法院91
    年度簡上字第17號民事確定判決、臺中市稅捐稽徵處黎明分
    處91年5月2日中市稅黎分一字第0910004536 號函檢附之臺
    餘公司、百懋公司營業稅自動報繳年檔及統一發票明細表影
    本在卷可稽（見原審卷二第171至175頁），並經原審法院調
    取臺灣彰化地方法院91年度簡上字第17號民事卷宗核閱無訛
    。參以證人戊○○、丁○○於原審審理中分別結證：被告行
    使借款之支票必須係商業行為取得，中國農民銀行方會准予
    貸款，中國農民銀行係依被告提出之統一發票來認定支票係
    商業行為取得，如果被告未提出統一發票證明是商業取得之
    支票，或中國農民銀行人員查悉該統一發票內容不實，中國
    農民銀行即不會核貸款項等語（見原審卷一第52頁、原審卷
    二第15頁）；證人甲○○於原審審理中結證：被告以客票向
    第一商業銀行票貼貸款，第一商業銀行會要求被告提出統一
    發票，以資判斷是否真有商業交易行為，且如支票發票人與
    統一發票之買受人不同，並會要求統一發票之買受人在客票
    上背書，又第一商業銀行如知悉被告所提出之統一發票有不
    實情形，第一商業銀行即不會核准貸款等語（見原審卷三第
    246、247）。更可證明被告與彰濱水電公司無實際交易情形
    ，仍持用偽造有「彰濱水電材料有限公司」背書之支票，向
    銀行辦理票貼貸款，其用意在訛詐銀行人員，以取得貸款，
    其有為自己不法所有之意圖而偽造私文書之犯意及行為，至
    為明顯。
  (三)又被告另稱：本件退票後，銀行曾向法院聲請發支付命令，
    告訴人並未於法定期間表示異議云云。然查債務人收到法院
    所發之支付命令後，是否異議，其原因不一而足，且有無異
    議，並不能反推告訴人有同意背書之情事，被告此部分所辯
    ，實乃倒果為因，自不足採。
  (四)綜上所述，被告所辯，顯係事後卸責之詞，不足採信，本件
    事證明確，被告犯行堪以認定。
二、按刑法於民國94年2月2日經總統令修正公布，於95年7月1日
    施行，修正後刑法第2條第1項規定：「行為後法律有變更者
    ，適用行為時之法律。但行為後之法律有利於行為人者，適
    用最有利於行為人之法律。」修正後刑法刪除關於第55條牽
    連犯、第56條連續犯之規定，如依數罪併罰之結果，對行為
    人不利，應以修正前之規定有利於行為人。被告行為後法律
    有變更，應依修正後刑法第2條第1項規定，適用被告行為時
    即修正前之規定論處。核被告丙○○所為，係犯刑法第216
    條、210條之行使偽造私文書罪、第339條第1項之詐欺取財
    罪。被告利用不知情之刻印店偽造印章之行為，係屬間接正
    犯。被告偽造印章、印文，係屬偽造私文書之階段或部分行
    為；偽造私文書後，復持以行使，偽造私文書之低度行為，
    已為行使之高度行為所吸收，均不另論罪。被告多次行使偽
    造私文書、詐欺取財之犯行，均時間緊接，犯罪手法及構成
    要件均相同，顯係基於概括犯意反覆為之，均應依修正前刑
    法第56條連續犯之規定論以一罪，並均加重其刑。被告所犯
    行使偽造私文書罪、詐欺取財罪間，有方法結果之關係，應
    依修正前刑法第55條之規定，從一重處斷。本件起訴書雖未
    敘及附表編號1至4以外之犯行，惟被告其餘偽造私文書部分
    ，與已起訴部分有連續犯裁判上一罪之關係；詐欺取財部分
    ，與已起訴部分有牽連犯裁判上一罪之關係，均為起訴效力
    所及，本院自應併予審理。原審以被告犯罪事證明確，予以
    論罪科刑，固非無見。惟查原審對於偽造文書部分，認為犯
    罪不能證明，而就檢察官未起訴之違反商業會計法部分，予
    以論罪科刑，自有未合。被告上訴否認犯罪，固無可取，然
    原判決既有上開可議之處，即屬無可維持，應予撤銷改判。
    經查中華民國九十六年罪犯減刑條例，於民國96年7月4日經
    總統令公布，於96年7月16日施行，被告犯罪之時間，係在
    96年4月24日以前，且所犯之罪符合該條例所規定得予減刑
    之情形，應依該條例諭知其宣告刑及減得之刑。爰審酌被告
    犯罪之動機、方法、手段、目的，所詐得之款項甚鉅，被告
    向銀行之貸款，尚有部分未獲清償，犯後又未與被害人達成
    和解等一切情狀，量處如主文第二項所示之刑及減得之刑。
    偽造之「彰濱水電材料有限公司」印章一顆，雖未扣案，然
    無證據證明已經滅失；如附表所示支票上，偽造之「彰濱水
    電材料有限公司」印文，不問屬於犯人與否，均應依刑法第
    219條規定沒收。
據上論結，應依刑事訴訟法第369條第1項前段、第364條、第299
條第1項前段，修正後刑法第2條第1項前段、修正前刑法第55條
、第56條、刑法第216條、第210條、第339條第1項、第219條中
華民國96年罪犯減刑條例第3條第1項、第7條，修正前罰金罰鍰
提高標準條例第1條前段，判決如主文。
本案經檢察官乙○○到庭執行職務。
中    華    民    國    98    年    8     月    18    日
            刑事刑十一庭  審判長法  官  陳  朱  貴
                                法  官  何  志  通
                                法  官  郭  同  奇
以上正本證明與原本無異。
如不服本判決應於收受送達後十日內向本院提出上訴狀，其未敘
述上訴之理由者並得於提起上訴後十日內向本院補提理由書（均
須按他造當事人之人數附繕本）「切勿逕送上級法院」。
                                書記官  康  孝  慈
中    華    民    國    98    年    8     月    25    日
附錄論罪科刑法條
刑法第210條
偽造、變造私文書，足以生損害於公眾或他人者，處5年以下有
期徒刑。
刑法第216條
行使第210條至第215條之文書者，依偽造、變造文書或登載不實
事項或使登載不實事項之規定處斷。
刑法第339條第1項
意圖為自己或第三人不法之所有，以詐術使人將本人或第三人之
物交付，處五年以下有期徒刑、拘役或科或併科一千元以下罰金
。
附表
┌──┬───┬────┬─────┬────┬────┐
│編號│發票人│發票日  │票號      │金額    │付款人  │
├──┼───┼────┼─────┼────┼────┤
│ 1  │王審鎮│89.10.17│AN0000000 │687600  │臺灣企銀│
│    │      │        │          │        │虎尾分行│
├──┼───┼────┼─────┼────┼────┤
│ 2  │王審鎮│89.10.27│AN0000000 │658300  │臺灣企銀│
│    │      │        │          │        │虎尾分行│
├──┼───┼────┼─────┼────┼────┤
│ 3  │陳有福│89.8.10 │0000000   │149000  │臺中商銀│
│    │      │        │          │        │埔心分行│
├──┼───┼────┼─────┼────┼────┤
│ 4  │王審鎮│89.11.10│AN0000000 │300000  │臺灣企銀│
│    │      │        │          │        │虎尾分行│
├──┼───┼────┼─────┼────┼────┤
│ 5  │富冠科│90.2.20 │UA0000000 │195000  │聯邦商銀│
│    │技股份│        │          │        │台中分行│
│    │有限公│        │          │        │        │
│    │司    │        │          │        │        │
├──┼───┼────┼─────┼────┼────┤
│ 6  │王審鎮│89.10.24│AN0000000 │474500  │臺灣企銀│
│    │      │        │          │        │虎尾分行│
├──┼───┼────┼─────┼────┼────┤
│ 7  │王審鎮│89.11.4 │AN0000000 │456930  │臺灣企銀│
│    │      │        │          │        │虎尾分行│
└──┴───┴────┴─────┴────┴────┘


司法院資訊處製作；財團法人民間司法改革基金會備份。
